【裁判字號】    89,訴,3242
【裁判日期】    900608
【裁判案由】    確認債權存在
【裁判全文】
臺灣臺北地方法院民事判決  八十九年度訴字第三二四二號
    原      告    丙○○
    訴訟代理人    陳長律師
    複  代理人    簡靖芬律師
    參  加  人    九龍營造股份有限公司  設台南市○區○○○街十七號一樓
    法定代理人    甲○○      .
    訴訟代理人    李金澤律師
    被      告    中華電信股份有限公司數據通信分公司
                                        設台北市○○○路○段二八之一號
    法定代理人    乙○○      .
    訴訟代理人    張玉希律師
右當事人間請求確認債權存在事件，本院判決如左：
    主    文
確認參加人九龍營造股份有限公司對被告之工程款債權在新台幣佰伍拾萬元及如附
表所示金額各自提示日起至清償日止，按年息百分之六計算之利息及執行費新台幣貳
萬肆仟捌佰肆拾元之範圍內存在。
訴訟費用及參加訴訟費用由被告負擔。
    事    實
甲、原告方面：
  一聲明：如主文第一項所示。
  二陳述：
    (一)原告為參加人之債權人，業已取得得對參加人為強制執行之本票裁定（台南地
      方法院八十九年度票字第二七○四號裁定），並向鈞院民事執行處聲請強制執
      行，鈞院民事執行處於民國八十九年七月十日以北院文八十九民執宙字第一四
      二九七號執行命令，准予原告就參加人對被告之工程款債權，在新台幣（下同
      ）三百五十萬元及如附表所示之金額各自提示日起至清償日止，按年息百分之
      六計算之利息，及執行費用二萬四千八百四十元之範圍內予以扣押，禁止參加
      人在前開債權範圍內向被告收取或為其他處分，並囑被告亦不得向參加人清償
      在案，詎被告否認參加人對其有前開債權存在而聲明異議，鈞院民事執行處通
      知原告如認被告聲明不實，應向管轄法院起訴。
    (二)查參加人承攬被告在台南之數據通信大樓新建工程（下稱系爭工程），約定被
      告應自開工之日起在月中及月底各結付參加人一次工料款，參加人分別於八十
      八年十一月十五日及同年月三十日完成第四十一、四十二期工程施工，依約被
      告即應給付參加人各該期之工程款一百零六萬四千二百五十六元、四百六十三
      萬五千五百八十二元。被告積欠參加人第四十一、四十二期之工程款計五百六
      十九萬九千八百三十八元，超逾原告對參加人之債權數額，從而原告依強制執
      行法第一百十五條規定，聲請執行法院就參加人對被告之工程款債權為執行，
      自屬有據。
    (三)被告指稱參加人施作第四十一、四十二期之工程有瑕疵，惟始終未能舉證以實
      其說，所辯殊無可採；又參加人雖自八十九年一月起停工，惟參加人之所以未
      依約繼續施工，係因被告未依約給付第四十一、四十二期工程款所致，參加人
      自得主張同時履行抗辯權拒絕繼續施工，是參加人並無被告所指無故停工乙事
      ，被告自不得主張參加人違約而課以違約金；縱認參加人因逾期完工而應依約
      給付被告違約金，然該違約金之數額顯然過高，亦應由鈞院依職權酌減；又依
      民法第三百四十條所定，倘認參加人確有被告主張違約情事，而被告就第四十
      一、四十二期工程款債權得以工程逾期罰款主張抵銷，其得以抵銷之數額，亦
      應僅限於收受扣押命令前對參加人所取得之債權，要不包括扣押後因工程遲延
      所生之違約金債權。
    (四)原告聲請就參加人對被告之工程款債權執行，旨在使原告對參加人之本票債權
      能獲清償，詎被告竟具狀聲明異議否認該債權，依強制執行法第一百二十條第
      二、三項規定，倘原告未於執行法院通知後十日內向管轄法院提起訴訟，並向
      執行法院為起訴之證明，執行法院即可依被告之聲請撤銷所發執行命令。準此
      ，原告對參加人之債權即無從藉此而獲清償，影響原告之權利至鉅，是以，原
      告提起本件訴訟，自有即受確認判決之法律上利益。
  三證據：提出台南地方法院八十九年度票字第二七○四號裁定及本院八十九年七月
          十日北院文八十九民執宙字第一四二九七號民事執行命令、請款單及工程
          計價單各二紙為證。
乙、參加人方面：
  一聲明：如主文第一項所示。
  二陳述：
    (一)參加人於八十六年八月廿三日承攬被告之台南數據通信大樓新建工程，約定自
      開工之日起材料款在月中及月底各結付一次，工資部分亦於開工之日起在月中
      及月底各按照實際施工數並參照工程進度表及人工明細表核付百分之九十。
    (二)參加人於八十八年十一月一日至同年月三十日完成前揭工程應施作部分，依規
      定分別在八十八年十一月十九日及同年十二月三日向被告請領第四十一、四十
      二期工程款，詎被告於八十九年一月十九日以數總營字第八九Ａ五一○○○三
      一號函退回參加人之請款，惟參加人確實已完成該二期工作，被告拒絕付款並
      無理由。
    (三)因被告始終拒付第四十一、四十二期工程款，參加人方於八十九年一月間停工
      ，停工並不可歸責於參加人，被告自無由課以參加人違約罰款；另被告主張之
      違約罰款逾五千萬元，顯然過高。
  三證據：提出工程合約書、被告八十九年一月十九日數總營字第八九Ａ五一○○○
          三一號函、洪偉祐建築師事務所八十九年一月卅一日（八九）事工字第八
          九○一三一號函各一份為證。
丙、被告方面：
  一聲明：原告之訴駁回。
  二陳述：
    (一)原告並未述明係因何原因取得參加人簽發之本票，而參加人並非無支票之公司
      ，實無簽發商業本票之理，被告否認原告對參加人有本票債權存在，其既非參
      加人之債權人，提起本件確認之訴即有未合。
    (二)系爭工程合約總價為一億零一百八十五萬元，扣除參加人業領得之工程款六千
      二百九十萬一千零九十四元及被告就系爭工程未完工部分重新發包之金額三千
      六百三十七萬元，參加人得領未領之工程款僅二百五十七萬八千九百零六元。
    (三)系爭工程約定之工期為八百八十個日曆天，於八十六年九月二日開工，依約應
      於八十九年四月三十日完工，參加人卻於八十九年一月七日起無故停工，經通
      知復工，參加人卻置之不理，被告復通知保證廠商代為履約，保證廠商卻藉詞
      推託，被告迫不得已乃於八十九年十月廿四日向參加人表示依約接管本工程，
      並於九十年一月廿九日重新發包簽約，換言之，參加人自八十九年五月一日至
      九十年一月廿八日止，總計遲延完工二七三日，依契約第三條所定，每逾一日
      應罰全部造價千分之二即二十萬三千七百元，總計逾期罰款金額為五千五百六
      十一萬零一百元，爰以該工程逾期罰款與參加人所餘之工程款扣抵，並以答辯
      狀之送達為抵銷之意思表示，參加人對被告已無任何工程款債權。
    (四)參加人所施作之第四十一、四十二期工程有瑕疵；又被告對參加人之逾期罰款
      債權，係在收受扣押命令前即已發生，並無民法第三百四十條之適用。
  三證據：提出工程合約書、工程施工界面及責任鑑定報告書各一份為證。
    理    由
一按民事訴訟法第二百四十七條所謂即受確認判決之法律上利益，係指因法律關係之
  存否不明確，致原告在私法上之地位有受侵害之危險，而此項危險得以對於被告之
  確認判決除去者而言，故確認法律關係成立或不成立之訴，苟具備前開要件，即得
  謂有受確認判決之法律上利益，縱其所求確認者為他人間之法律關係，亦非不得提
  起，最高法院四十二年台上字第一○三一號判例可資參照。本件原告主張其為參加
  人之債權人，參加人對被告是否有工程款債權，影響原告之債權是否得以滿足，是
  以原告自有即受確認判決之法律上利益，容先說明。
二原告起訴主張：其對參加人有如附表所示之本票債權存在，原告為確保債權，於對
  參加人之強制執行程序中，聲請執行法院將參加人對被告之工程款債權予以核發扣
  押命令，惟被告竟提出異議，表示參加人對伊並無債權存在云云。按參加人對被告
  是否有債權存在，攸關原告之債權得受償之範圍，為此提起本件訴訟請求確認參加
  人對被告有如聲明所示金額之工程款債權存在等語。被告則抗辯：原告並非參加人
  之債權人；參加人所施作之工程有瑕疵；又參加人承攬工程逾期完工，應給付被告
  違約罰款五千五百六十一萬零一百元，爰依法與被告對參加人所負之工程款債務相
  抵銷，參加人對被告已無任何債權存在等語。
三經查：
  (一)參加人於八十六年八月廿三日承攬被告之台南數據通信大樓新建工程，約定工料
    款自開工日起於月中及月底各結付一次；參加人於八十八年十一月一日至三十日
    完成應施作部分，分別於同年十一月十九日、同年十二月三日向被告請領第四十
    一、四十二期工程款各一百零六萬四千二百五十六元、四百六十三萬五千五百八
    十二元，被告迄未給付該二期工程款合計五百六十九萬九千八百三十八元；參加
    人並於八十九年一月間停工等事實，為兩造及參加人所不爭執，復有工程合約書
    、請款單、工程計價單等件在卷可稽，均堪信為真正。
  (二)原告對參加人有如附表所示之本票債權存在，有台南地方法院八十九年度票字第
    二七○四號裁定可按，被告雖辯稱原告未敘明取得系爭本票之原因，及參加人曾
    領用支票，並無簽發本票之理各云云，否認原告對參加人有本票債權存在，惟使
    用支票之人並非不得簽發本票；又基於票據之無因性及文義性，原告既持有參加
    人所簽發之本票，並無須對取得該等票據之原因再為舉證，被告空言否認原告對
    參加人有本票債權存在，並無可採。
  (三)被告對迄未給付參加人第四十一、四十二期工程款合計五百六十九萬九千八百三
    十八元之事實並不爭執，惟抗辯參加人所施作該二期工程有瑕疵，然就該二期工
    程是否確有瑕疵一事，未見被告舉證證明，被告自不得執此拒絕付款，要屬無疑
    。
  (四)又被告於八十九年一月十九日出具數總營字第八九Ａ五一○○○三一號函，表明
    參加人於請領第四十一、四十二期工程款時出具之請款單，就工程日報表之預定
    工程進度、實際工程進度、進場材料及到場工作人員工數未翔實記載，須俟參加
    人更正資料後再行核撥工程款。惟查，系爭工程係由被告委由訴外人洪偉祐建築
    師事務所負責規劃、監造，有工程合約書足憑，從而系爭工程之進度及施工情形
    ，當屬該建築師事務所指定派駐在工地現場之監造工程師蔡燿鴻最為清楚。觀之
    參加人所提出據以請領第四十一、四十二期工程款之工程計價單，業經監工人員
    蔡燿鴻、監造單位洪偉祐建築師事務所用印確認參加人所請款項正確無訛，被告
    即應依該工程計價單所載數額給付工程款，被告空泛指摘參加人相關報表記載不
    實並拒絕付款，實無理由。
  (五)按參加人與被告簽訂之工程合約第五條對付款辦法之約定為：「1.材料款：自開
    工之日起在月中及月底各結付一次：：：。2.工資：自開工之日起在月中及月底
    各按照實際施工工數並參照工程進度表及人工明細表核付百分之九十：：：」，
    顯見雙方對於承攬報酬之給付方式，係約定按期付款，而承攬人即原告業依約完
    成第四十一、四十二期之工程，定作人即被告卻拒不給付該二期之工程款，被告
    對伊所負給付工程款債務即有一部不履行之情，參加人自得主張同時履行抗辯權
    ，拒絕繼續施工，是以，參加人在被告未付第四十一、四十二期工程款之情況下
    ，主張同時履行抗辯權而於八十九年一月間停止施工，自屬於法有據。被告辯稱
    參加人無故停工，伊業依約接收工程，參加人未於契約約定日期完工，應按日罰
    以全部工程造價千分之二計算的違約金，合計參加人應給付被告之違約金達五千
    五百六十一萬零一百元云云，即無可採。
  (六)綜上所述，參加人對被告基於系爭工程合約，有第四十一、四十二期之工程款債
    權合計五百六十九萬九千八百三十八元存在之事實，堪予認定。被告無法證明參
    加人所施作之工程有瑕疵，又參加人於八十九年一月間停工，於法有據，被告不
    得主張參加人停工乙事為違約，並進而向之請求給付違約金，則被告辯稱系爭伊
    對參加人所負工程款債務業經伊依法抵銷殆盡，參加人對伊已無債權存在云云，
    尚難憑採。
五原告為參加人之債權人，其對參加人之本票債權未逾參加人對被告之工程款債權，
  從而，原告請求確認參加人對被告之工程款債權在三百五十萬元及如附表所示金額
  各自提示日起至清償日止，按年息百分之六計算之利息，及執行費二萬四千八百四
  十元之範圍內存在，為有理由，應予准許。
六兩造其餘攻擊防禦方法及舉證，與判決基礎不生影響，爰不一一論述，併此敘明。
據上論結，本件原告之訴為有理由，依民事訴訟法第七十八條，判決如主文。
中      華      民      國    九十      年      六      月      八      日
                                            民事第二庭法      官  陳婷玉
右為正本係照原本作成
如對本判決上訴，須於判決送達後廿日內向本院提出上訴狀
中      華      民      國    九十      年      六      月      二      日
~B法院書記官


司法院資訊處製作；財團法人民間司法改革基金會備份。
